臺灣基隆地方法院民事判決　　　　　 95年度保險簡上字第2號
上　訴　人　乙○○
訴訟代理人　俞清松律師
被上訴人　　國泰人壽保險股份有限公司
法定代理人　丙○○
訴訟代理人　甲○○
　　　　　　　　　　　　樓
上列當事人間請求給付保險金事件，上訴人對於中華民國95年10
月26日本院基隆簡易庭95年度基保險簡字第1號第一審判決提起
上訴，本院於96年1月29日言詞辯論終結，判決如下：
    主  文
上訴駁回。
第二審訴訟費用由上訴人負擔。
    事實及理由
壹、上訴人方面：
一、聲明：求為判決：
（一）原判決廢棄。
（二）被上訴人應給付上訴人新臺幣（下同）280,000元，及自
      94年8月1日起至清償日止按年息百分之五計算之利息。
二、陳述：除與原判決記載相同者，茲引用之外，補稱：
（一）長庚醫院之病歷及主治醫師陳述不得作為認定被保險人高
      淑芬死亡原因之依據：
      被保險人高淑芬並非於長庚醫院死亡、長庚醫院之醫師並
      未檢驗高淑芬之屍體，長庚醫院之病歷並無關於高淑芬死
      亡原因之記載，因此本件與一般醫療糾紛而發生之死亡案
      例有別，不能以長庚醫院病歷作判斷死因之準據，長庚醫
      院之陳建光醫師無法作出高淑芬死因之判斷。
（二）基隆地方法院檢察署及法醫師出具之相驗屍體證明書等文
      件得作為認定被保險人高淑芬死亡原因之依據：
      被保險人高淑芬之屍體乃由基隆地方法院檢察署檢察官督
      同法醫師相驗，且法醫師針對被保險人高淑芬所出具相驗
      屍體證明書前曾為具結，因此依據民事訴訟法第355條第1
      項之規定，應推定該文書為真正。而依據法醫師相驗屍體
      證明書及檢察官相驗報告之記載，認定被保險人高淑芬乃
      為跌倒導致顱內出血死亡，應屬可採。
（三）台北榮民總醫院之鑑定報告有下列錯誤，故不可採為認定
      被保險人高淑芬死亡原因之依據：
  １、用語含糊；
  ２、且僅觀看長庚醫院為被保險人高淑芬拍攝之腦部電腦斷層
      片，並未將被保險人高淑芬頭枕部血腫12×8公分外傷情
      況參酌判斷，故於鑑定報告中記載「病人有廣泛的腦幹出
      血現象，合併第四腦室壓迫，而無其他重大發現。」等語
      。
  ３、並無證據逕認高淑芬有高血壓病史。
（四）台灣台北地方法院93年度保險字第104號判決、93年度保
      險字第146號判決均認定跌倒受傷致顱內出血死亡，乃屬
      意外死亡，保險公司應予賠償。
（五）86年時傷害保險單規定理賠事由，係以遭受直接、單獨意
      外事故為限，因此其因果關係係採直接原因說，亦即排除
      其他相競合之原因。嗣保險法第131條於92年1月3日修正
      時，增列第2項「前項意外傷害，指非由疾病引起之外來
      突發事故所致。」，其立法理由明示，在實務上對於被保
      險人因非身體內在疾病之自身原因而死亡之情形，是否可
      以被認定為意外，應否屬於保險事故之範疇，保險人應否
      負有保險金給付義務，向無明確之定見，因此增定第2項
      ，明確將因自身原因且非屬疾病所造成傷害之情形納入意
      外範圍以定紛止息。依上揭立法理由可知，非屬疾病所造
      成之傷害，即使另有疾病競合存在，此意外傷害仍屬保險
      事故之範疇，顯見意外傷害與事故結果間之因果關係，已
      因92年修正保險法有特別放寬之規定。是以最高法院94年
      台上字第1133號判決，維持台灣高等法院台中分院93年保
      險上字第7號判決認定，被保險人因宿疾發作，向後仰倒
      在地，造成頭部外傷引發顱內出血而死亡，雖被保險人若
      不先有病，即不致因傷而死，亦不能謂非事故之直接結果
      ，此徵諸附加傷害保險約款自77年迄今，經財政部函准修
      正4次，於85年9月1日修正最新約款對意外傷害之定義已
      排除直接且單獨的原因，接受間接與併發等之因素甚明。
      因此修法後凡係非屬疾病所造成之傷害，亦屬意外之範疇
      ，故本件被保險人高淑芬所受外傷，既非屬疾病所造成，
      即應屬保險事故，原審逕予排除「外傷致死之因果關係，
      於法顯有不合。
三、證據：均援用第一審所提證據。
貳、被上訴人方面：
一、聲明：求為判決：上訴駁回。
二、陳述：除與原判決記載相同者，茲引用之外，補稱：
三、證據：均援用第一審所提證據。
參、得心證之理由
一、上訴人主張被上訴人與臺北縣瑞芳鎮公所訂立鎮民平安保險
    契約，約定凡設籍臺北縣瑞芳鎮滿一年，18足歲以上65足歲
    以下者，因意外身故，其繼承人可請理賠保險金額300,000
    元，若非意外身故者，發給身故理賠保險金額20,000元，契
    約期間自94年5月17日起至95年5月16日止，而上訴人母親高
    淑芬設籍於臺北縣瑞芳鎮多年，於94年7月16日因跌倒頭部
    受傷，經送基隆長庚醫院急救無效，當日不治死亡，被上訴
    人已給付非意外身故之保險金20,000元等事實，為兩造所不
    爭執，並有臺灣基隆地方法院檢察署相驗屍體證明書、台北
    縣瑞芳鎮鎮民平安保險合約書等件在卷足憑，此部分堪信為
    真實。至於上訴人主張被保險人高淑芬係於浴室中跌倒後致
    顱內出血而死亡，符合因意外而死亡之要件，則為被上訴人
    所否認，並辯稱依據保險契約約定，被保險人需遭受意外傷
    害事故（非因疾病引起外來突發事故）死亡者被上訴人方須
    給付身故保險金300,000元，本件被保險人係因高血壓導致
    腦溢血跌倒死亡，非因意外傷害事故所致，不符請領意外身
    故保險金之要件，因此雙方的爭點在於被保險人高淑芬死亡
    是否因意外傷害（非因疾病引起外來突發事故）所致？經查
    ：
（一）系爭保險契約所稱意外，無論保險法或契約條文均已約定
      明確，並無疑義：
  １、按傷害保險人於被保險人遭受意外傷害及其所致殘廢或死
      亡時，負給付保險金額之責；前項意外傷害，指非由疾病
      引起之外來突發事故所致者，保險法第131條第1、2項分
      別定有明文。意外傷害保險乃相對於健康保險，健康保險
      係承保疾病所致之損失，意外傷害保險則在承保意外傷害
      所致之損失。人之傷害或死亡之原因，其一來自內在原因
      ，另一則為外在事故，內在原因所致之傷害或死亡，係指
      被保險人因罹患疾病、細菌感染、器官老化衰竭等身體內
      部因素所致之傷害或死亡；至於外來之意外事故，則係指
      內在原因以外之一切事故而言，其事故之發生具有外來性
      、偶然性及不可預見性，除保險契約另有特約不保之事項
      外，意外事故均屬意外傷害保險所承保之範圍。本件依臺
      北縣瑞芳鎮公所與被上訴人於94年5月間簽訂之「台北縣
      瑞芳鎮鎮民平安保險合約書」第6條約定：「被保險人於
      本契約有效期間內，因遭遇意外傷害事故（非因疾病引起
      之外來突發事故）自意外傷害事故發生之日起一百八十日
      以內死亡者，乙方給付死亡保險金新台幣拾萬元整。」
      ，是上訴人請求被上訴人給付被保險人高淑芬意外死亡之
      保險金，必須符合被保險人高淑芬之死亡係非由疾病引起
      、外來、突發等要件之事故，上訴人就此負有舉證責任。
      又系爭保險契約所謂之意外傷害事故業已明定為係非由疾
      病引起之外來突發事故，核無不明、有疑義之情形存在，
      應無適用保險法第54條第2項及消費者保護法第11條第2項
      ，如有疑義時作有利於被保險人、消費者解釋規定之餘地
      。
  ２、保險法第131條於92年1月30日增列第2項規定「前項意外
      傷害，指非由疾病引起之外來突發事故所致者。」，相同
      文字業已約定於系爭保險契約條文內，且被保險人投保亦
      在上揭保險法131條增列第2項條文之後，是以本件契約所
      稱意外並不會因上揭保險法規定變動而有所變異，是以上
      訴人主張上揭保險法增列影響本件保險事故意外死亡之解
      釋，尚嫌無據。
（二）上訴人無法舉證證明被保險人高淑芬係因跌倒引發顱內出
      血而死亡：
  １、按證據能力與證據力有別，前者係指於人或物中有為證據
      方法之資格，後者則係證據方法就應證事實所能證明之價
      值。本件台北縣政府函既為公文書，自非無書證之能力，
      且依民事訴訟法第三百五十五條第一項之規定，具有形式
      上證據力，至其實質上證據力之有無，則由事實審法院依
      自由心證判斷之（最高法院78年度台上字第2090號判決要
      旨參照）。因之，台灣基隆地方法院檢察署檢察官及法醫
      師出具之相驗報告、相驗屍體證明書雖均屬公文書，依據
      民事訴訟法第355條第1項規定，雖能認定具有形式上證據
      能力，但其實質上證據力，則尚應經審酌。
  ２、又按法院未命鑑定人於鑑定前具結，固屬違背民事訴訟法
      第三百三十四條之規定，惟此規定僅為當事人之利益而設
      ，當事人知其違背並無異議，而為本案之辯論者，依同法
      第一百九十七條第一項之規定，其責問權即行喪失，嗣後
      不得更以此項訴訟程序規定之違背，為上訴理由（最高法
      院30年上字第489號判例要旨）。足信鑑定人鑑定前後具
      結僅為當事人利益而設，無關鑑定結論所具有之證據能力
      或證據力，鑑定結論是否可採仍應由法院依其實質內容具
      體審酌之，是以上訴人主張法醫師鑑定前業據具結因此其
      出具之鑑定意見法院必定要加以採酌，顯屬無據。
  ３、上訴人主張被保險人係因意外死亡，無非提出上揭檢察官
      及法醫師出具之相驗屍體證明書、相驗報告為證，依據上
      揭公文書確實均記載死亡原因乃跌倒，導致頭挫重傷，引
      發顱內出血而死亡。但因檢察官職司犯罪偵查，其相驗之
      主要目的為偵查死者死亡原因有無外力介入以及是否有應
      對死者死亡應負刑事責任之人，進行相驗時，係將死亡方
      式概略區分為「病死或自然死」、「意外死」、「自殺」
      、「他殺」或「不詳」，僅對於具有他殺嫌疑之死亡案件
      負有偵查訴追之責，故偵查犯罪所為死亡原因之認定，與
      保險契約之保險事故是否發生，兩者認定之目的不同。因
      此上揭公文書記載尚不得遽為被保險人死亡屬於意外死亡
      保險事故之認定。
  ４、又因本件被保險人高淑芬94年7月16日8時許被發現倒臥浴
      室內，首先經送往基隆長庚醫院救治，到醫院時頭部有外
      傷，但依其頭部電腦斷層檢查顯示為腦幹出血，故診斷結
      果為「腦幹出血」，當日在急診處置之陳建光醫師發現其
      有顱內出血、高血壓及及抽搐，並依據高淑芬出血部位為
      高血壓導致腦溢血最常見的位置，而不是典型的因外傷導
      致顱骨骨折、硬腦膜出血或腦挫傷出血，故判斷高淑芬是
      因血壓高導致顱內出血、意識不清才跌倒、抽搐，而有頭
      枕部的皮下血腫及身體的挫傷，有基隆長庚醫院95年4 月
      20日（95）長庚院基字第0453號函及檢附高淑芬病歷資料
      及當時診治醫師陳建光對處置過程之說明在卷。上揭長庚
      醫院醫師之陳述，及檢附病歷及電腦斷層資料為客觀證據
      ，並上揭病歷及電腦斷層均為被保險人高淑芬死亡前95
      年7月16日8時發現送醫迄至同日晚上出院間所作檢查及紀
      錄，距離被保險人高淑芬95年7月16日21時33分死亡前僅
      有數小時之差距，而且被保險人高淑芬離開醫院至返家死
      亡前，又未遭遇其他事故，是以長庚醫院之病歷及電腦斷
      層資料乃為判斷被保險人高淑芬死亡原因之直接證物，要
      無上訴人所稱，不得作為判斷證據之情況。因此，堪認上
      訴人所提相驗屍體證明書及相驗報告之記載對於證明被保
      險人高淑芬死因之證據力顯有不足。
  ５、據此，原審檢附被保險人高淑芬之基隆長庚醫院病歷資料
      及診治醫師對處置過程之說明，向臺灣基隆地方法院檢察
      署函詢高淑芬之死亡原因顱內出血係純因意外跌倒所致，
      或者係因高血壓導致腦溢血引起昏迷而跌倒，如係因後者
      而跌倒，其跌倒是否死者死亡之先行原因，據該署以95年
      5月24日基檢玲溫94相305字第10030號函覆本院：「本署
      偵辦94年度相字第305號高淑芬死亡乙案，經查無他殺嫌
      疑，且在場家屬對於死者之死因均無意見（死亡原因請詳
      如相驗卷）。」，依據上揭回函益足認定，檢察官及法醫
      師對於不具他殺嫌疑之高淑芬死亡案件，死者死亡之先行
      原因究竟係跌倒意外或高血壓疾病並未明確認定，僅著重
      於被保險人高淑芬無「他殺」嫌疑，且在場家屬並無意見
      ，因此檢察官顯無必要深究，引發高淑芬顱內出血原因究
      竟是跌倒或高血壓疾病所致，並參諸臺灣基隆地方法院檢
      察署之法醫師僅就高淑芬死亡後之外觀勘驗，未經解剖鑑
      定，可資確信。是以本院認上揭公文書對於有關被保險人
      高淑芬死亡頭挫重傷及跌倒為死亡先行原因之記載，不具
      證據力，不足以認定被保險人高淑芬係屬意外死亡。
  ６、本院另案95年度保險字第1號事件曾就被保險人高淑芬之
      死亡原因囑託臺北榮民總醫院鑑定結果認為：「二、依據
      貴院所附病人高淑芬於長庚醫院的腦部電腦斷層片子（名
      字：KAO SHU FEN，病歷號：0000000，日期：2005.7.
      16）顯示病人有廣泛的腦幹出血現象，合併第四腦室壓迫
      ，而無其他重大發現。究其原因當以高血壓所自發性引起
      者為最常見，至於頭部外傷所引起之單純性腦幹大量出血
      則較少見。其死亡原因，則為腦幹出血所致之中樞及呼吸
      衰竭。」、「三、無法以頭皮表面（頭顱骨外部）的傷痕
      ，診斷腦部（顱內）出血的嚴重度。四、嚴重頭部外傷致
      死未必合併腦幹出血。」，有臺北榮民總醫院95年6月19
      日北總神字第0950010731號、95年8月7日北總神字第
      0950014377號函可稽。綜合上開臺北榮民總醫院之鑑定結
      果，係認定被保險人死亡原因，為顱內出血，而且出血部
      位係在腦幹，一般來說跌倒後引起顱內出血部位在腦幹的
      較少見，是以由顱內出血部位在腦幹，研判被保險人自身
      之高血壓導致顱內出血之機率為高，因此鑑定結果，亦不
      足作為對上訴人有利之認定。
  ７、上訴人主張被保險人高淑芬係因跌倒引起顱內出血死亡，
      因上揭相驗屍體證明書等公文書，本院審酌結果不具證據
      力，而上訴人又未提出其他證據足資認定其主張為真，是
      以上訴人主張被保險人高淑芬死亡原因為跌倒意外傷害事
      故，即不足採信。
  ８、上訴人既無法證明顱內出血之原因係因意外跌倒所致，則
      其主張被上訴人應依據系爭保險契約給付保險金280,000
      元顯屬無據。
（三）上訴人所舉其他法院之判決，因個別案件均有不同之事實
      ，既與本案無關，不得作為上訴人主張成立認定之依據。
      且依據上揭鑑定報告所載，本件被保險人高淑芬之致死因
      素乃為高血壓引起之腦幹出血，與上訴人舉出之他案判決
      多數係因病引起跌倒，而跌倒撞擊再導致顱內出血之狀況
      不相同，是以本件亦無是否限於直接及單獨因素認定因果
      關係之爭議，因之上訴人所引他案判決均與本件事實無關
      ，不得作為有利其認定之依據，附此敘明。
二、綜上所述，原審以系爭保險契約被保險人高淑芬死亡原因係
    因自身之疾病所引發而導致死亡，非因浴室跌倒撞擊頭部所
    造成，則上訴人依系爭保險契約，請求被上訴人給付意外事
    故保險金280,000元，及自94年8月1日起至清償日止，按週
    年5%計算之利息，為無理由，為上訴人敗訴之判決，並無不
    合。上訴意旨指摘原判決不當，求予廢棄改判，為無理由，
    應予駁回。
三、據上論結，本件上訴為無理由，依民事訴訟法第436條之1第
    3項、第449條第1項、第78條，判決如主文。
中　　華　　民　　國　　96　　年　　2　　月　　12　　日
                  審判長法  官 邱璿如
                        法  官 姚貴美
                        法  官 王翠芬
以上正本係照原本作成。
本件判決不得上訴。
中　　華　　民　　國　　96　　年　　2　　月　　12　　日
                        書記官 陳錦進
